臺灣板橋地方法院刑事判決　　　　　　 96年度簡上字第534號
上　訴　人　臺灣板橋地方法院檢察署檢察官
被　　　告　丙○○
上列上訴人因被告詐欺案件，不服本院96年度簡字第1340號中華
民國96年4 月30日第一審判決（聲請簡易判決處刑案號：96年度
偵字第2405號；移送併辦案號：臺灣高雄地方法院檢察署96年度
偵字第6538號），提起上訴及移送併案審理（臺灣高雄地方法院
檢察署檢察官96年度偵字第18400 號），本院管轄之第二審合議
庭判決如下：
    主    文
原判決撤銷。
丙○○幫助意圖為自己不法之所有，以詐術使人將本人之物交付
，處有期徒刑陸月，如易科罰金，以新臺幣壹仟元折算壹日；減
為有期徒刑月，如易科罰金，以新臺幣壹仟元折算壹日。
    事    實
一、丙○○本可預見將金融機構帳戶提供予他人，有遭他人利用
    作為詐騙工具之可能，竟仍不違背其本意，基於幫助詐欺之
    不確定故意，於民國95年8 月某日，在臺北縣五股鄉○○路
    ○ 段2 巷1 號1 樓騎樓，將其所有臺灣郵政股份有限公司新
    莊中港郵局（即如附表編號1 所示帳戶）、華南商業銀行泰
    山分行（即如附表編號2 所示帳戶）、合作金庫新莊分行、
    臺北國際商銀五股分行之存摺、金融卡、密碼交付與真實姓
    名年籍不詳自稱「蔡明坤」之成年男子，併再由「蔡明坤」
    將之轉交所屬犯罪集團持以做為向他人詐取財物匯款帳戶之
    用，丙○○以此等方式，幫助「蔡明坤」所屬犯罪集團向他
    人詐取財物；繼之上開犯罪集團即基於意圖為自己不法所有
    之詐欺取財犯意，為下列詐欺取財犯行：
(一)、由犯罪集團某成員，於95年8 月3 日下午4 時20分許，在網
    路上向林鳳昭佯稱：願意為林鳳昭投資香港賽馬，要求林鳳
    昭匯入資金，林鳳昭因而陷於錯誤，即依指示陸續匯款，並
    於95年8 月16日，匯款新臺幣（下同）27萬元至丙○○在如
    附表編號1 所示帳戶內，旋由詐欺集團成員提領一空。
(二)、復由詐欺集團某成員，於95年8 月19日，撥打電話予乙○○
    ，向之佯稱：其先前在網路上標得商品，於匯款時不小心按
    到約定帳戶，之後每個月會固定從乙○○帳戶扣款，要求乙○○依其指示前往自動櫃員機做變更，致使乙○○陷於錯誤
    ，而依指示於95年8 月19日下午6 時57分許，至銀行自動櫃
    員機操作，由乙○○所有之帳戶中匯款2 萬5,001 元至丙○○所有如附表編號2 所示帳戶內，旋遭詐欺集團成員提領一
    空。
(三)、再由犯罪集團某成員，於95年8 月20日，撥打電話予甲○○
    ，向之佯稱：其先前在網路上購物可退費云云，致使甲○○
    陷於錯誤，而依指示於同日下午3 時許，至高雄縣彌陀鄉彌
    陀郵局自動櫃員機操作，由甲○○所有之帳戶中匯款1 萬9,
    017 元至丙○○所有如附表編號2 所示內，旋由詐欺集團成
    員提領一空。嗣甲○○發現其帳戶內之存款短少，始知受騙
    並報警處理循線查獲上情。
二、案經乙○○訴由臺北市政府警察局士林分局報告臺灣士林地
    方法院檢察署呈請臺灣高等法院檢察署令轉臺灣板橋地方法
    院檢察署檢察官偵查後聲請簡易判決處刑，暨高雄縣政府警
    察局岡山分局、高雄市政府警察局三民第二分局報告臺灣高
    雄地方法院檢察署檢察官移送本院併案審理。
    理  由
甲、程序方面：
一、被告丙○○經合法傳喚，無正當理由未於審判期日到庭，爰
    依刑事訴訟法第371 條規定，不待其陳述，由檢察官一造辯
    論而逕行判決。
二、按被告以外之人於審判外之言詞或書面陳述，除法律有規定
    者外，不得作為證據，刑事訴訟法第159 條第1 項定有明文
    ，此即學理上所稱「傳聞證據排除法則」。又被告以外之人
    於審判外之陳述，雖不符同法第159 條之1 至第159 條之4
    之規定，而經當事人於審判程序同意作為證據，法院審酌該
    言詞陳述或書面陳述作成時之情況，認為適當者，亦得為證
    據。當事人、代理人或辯護人於法院調查證據時，知有第15
    9 條第1 項不得為證據之情形，而未於言詞辯論終結前聲明
    異議者，視為有前項之同意，此則據同法第159 條之5 規定
    甚明。而鑒於採用傳聞證據排除法則之重要理由之一，係因
    傳聞證據未經當事人之反詰問予以覈實，若當事人願放棄對
    原供述人之反對詰問時，原則上即可承認該傳聞證據之證據
    能力，而揆諸我國刑事訴訟法第159 條之5 之立法理由，除
    參照前述傳聞證據排除法則之基本法理外，亦參考日本刑事
    訴訟法第326 條之立法例，查日本刑事審判實務之運作，有
    關檢察官及被告均同意作為證據之傳聞書面材料或陳述，可
    直接援引該國刑事訴訟法第326 條作為傳聞例外之法律依據
    ，僅在檢察官與被告不同意之情況下，乃須根據其他傳聞例
    外規定俾以斟酌該等書面材料或陳述是否具有證據能力，在
    當事人間無爭執之案件中，傳聞證據基本上均可依據前引規
    定提出於法院使用。據此，我國刑事訴訟法第159 條之5 之
    適用應可作同上之解釋，本件證人即被害人林鳳昭、乙○○
    、甲○○於警詢中之證述，固為被告以外之人在審判外之言
    詞陳述，屬傳聞證據，惟被告於本院準備程序中到庭對前開
    證人於審判外陳述之證據能力俱表示無意見（見96年7 月16
    日準備程序筆錄），其後，則經合法傳喚，無正當理由未於
    審判期日到庭，然公訴人、被告就前開審判外陳述之證據能
    力，迄於言詞辯論終結前未再為異議之聲明，而本院審酌前
    開證人陳述作成時之情況，核無違法取證及證明力明顯過低
    之瑕疵，認為以上述傳聞證據作為證據均為適當，故依諸上
    開規定及說明，前引被告以外之人於審判外之陳述是否屬於
    傳聞之例外，無庸先行考量刑事訴訟法第159 條之1 第2 項
    、第159 條之2 至第159 條之4 等規定，得逕依同法第159
    條之5 規定作為證據。
乙、實體部分：
一  認定犯罪事實所憑之證據：
    被告對於上開犯罪事實於本院準備程序中坦承不諱（見本院
    96年度簡上字第534 號96年7 月16日準備程序筆錄），核與
    證人即被害人林鳳昭、乙○○、甲○○於警詢中證述情節相
    符，且有如附表編號1 所示之臺灣郵政股份有限公司新莊中
    港郵局開戶資料、客戶歷史交易清單、如附表編號2 所示之
    華南商業銀行泰山分行開戶基本資料、存款往來明細表、被
    害人乙○○提供之自動櫃員機交易明細表各1 份附卷可稽，
    足徵被告前開自白，應與事實相符，可以採信。本案事證明
    確，被告犯行堪以認定。
二、應適用之法律：
(一)、按幫助犯之成立，主觀上行為人須有幫助故意，客觀上須有
    幫助行為，意即須對於犯罪與正犯有共同之認識，而以幫助
    之意思，對於正犯資以助力，而未參與實施犯罪之行為者而
    言（參照最高法院75年度臺上字第1509號、88年度臺上字第
    1270號判決意旨）。
(二)、查本件被告丙○○將其申請開立金融帳戶之存摺、金融卡、
    密碼等物交付自稱「蔡明坤」之成年男子轉供詐欺集團使用
    ，使該詐欺集團得持之做為對被害人等實行詐欺取財犯罪之
    取款工具，核被告所為，顯係基於幫助他人實行詐欺取財犯
    罪之犯意，且所為提供金融帳戶之行為，亦屬刑法詐欺罪構
    成要件以外之行為，應係犯刑法第30條第1 項、刑法第339
    條第1 項之幫助詐欺取財罪。又被告以1 幫助詐欺之行為，
    使得詐欺集團分別詐騙被害人林鳳昭、乙○○、甲○○3 人
    之財物，係一行為觸犯數個相同罪名，為同種想像競合犯，
    應依刑法第55條規定僅論以1 幫助詐欺罪。至聲請簡易判決
    處刑意旨雖未記載被告幫助犯罪集團成員詐欺被害人甲○○
    、林鳳昭部分，惟此部分犯罪事實與聲請人已聲請簡易判決
    處刑部分（即被告幫助詐騙被害人乙○○部分），具有想像
    競合犯之裁判上一罪關係，已如前述，依審判不可分之原則
    ，為聲請簡易判決處刑效力所及，且亦於原審及本院審理中
    先後經臺灣高雄地方法院檢察署檢察官移送併案審理，本院
    自應併予審理。又被告以幫助之意思，參與構成要件以外之
    行為，為幫助犯，爰依刑法第30條第2 項規定，依正犯之刑
    減輕之。另本件被告犯罪後，中華民國九十六年罪犯減刑條
    例業已制定，經總統於96年7 月4 日公布，同年月16日生效
    施行，查本件被告犯罪時間，係在96年4 月24日以前，所犯
    上開幫助詐欺取財罪，核諸中華民國九十六年罪犯減刑條例
    第2 條第1 項、第3 條等規定，合於減刑條件，依該條例第
    7 條規定，應於裁判時減其宣告刑。
三、撤銷改判之理由：
(一)、本件被告前開犯行事證明確，原審予以論罪科刑，固非無見
    ，惟查：(1)被告本件提供「蔡明坤」並遭轉交詐欺集團成員
    使用之如附表編號2 所示帳戶存摺等物，除原審判決所敘明
    之甲○○、乙○○因受騙而匯款至該帳戶外，被告尚另有提
    供如附表編號1 及合作金庫新莊分行、臺北國際商銀五股分
    行帳戶之存摺等物與「蔡明坤」，且致被害人林鳳昭受騙匯
    款至附表編號1 所示帳戶，此部份事實業經檢察官於本院審
    理中移送併案審理，且與聲請簡易判決處刑部分具有想像競
    合犯之裁判上一罪關係，本院自應一併審理，惟原審就此部
    分，未及審酌，容有未恰；(2)被告犯罪時間係在民國96年4
    月24日以前，且非中華民國96年罪犯減刑條例第3 條所列不
    予減刑之情形，應依該條例第2 條第1 項第3 款規定，減其
    刑期2 分之1 ，然因該條例乃自96年7 月16日始施行，原審
    未及審酌適用該條例，亦有未合。
(二)、原審判決既有上開瑕疵，且上訴人以原審未就被害人林鳳昭
    被騙匯款至被告如附表編號1 所示帳戶部分併予審判，亦有
    理由，自應由本院合議庭予以撤銷改判。
四、科刑審酌事由：
    茲審酌被告提供帳戶供人使用，所為已影響社會正常交易安
    全，增加被害人尋求救濟之困難，並使犯罪之追查趨於複雜
    ，兼衡其生活狀況、智識程度以及犯罪後之態度等一切情狀
    ，改處如主文所示之刑，並諭知如易科罰金之折算標準；復
    依中華民國九十六年罪犯減刑條例第2 條第1 項第3 款之規
    定，減其刑期2 分之1 ，暨諭知如易科罰金之折算標準，以
    示儆懲。
據上論斷，應依刑事訴訟法第455 條之1 第1 項、第3 項、第36
9 條第1 項前段、第364 條、第371 條、第299 條第1 項前段，
刑法第30條第1 項前段、第2 項、第339 條第1 項、第55條、第
41條第1 項前段，刑法施行法第1 條之1 ，中華民國96年罪犯減
刑條例第2 條第1 項第3 款、第7 條，判決如主文。
本案經檢察官郭季青到庭執行職務。
中　　華　　民　　國　　96　　年　　8 　　月　　24　　日
　　　　　　　　刑事第十九庭  審判長法　官　許必奇
                                    法  官  曾正耀
                                    法  官  陳明偉
本正本證明與原本無異。
不得上訴。
                                    書記官  強梅芳
中　　華　　民　　國　　96　　年　　8 　　月　　24　　日
附表
┌──┬───┬────┬────────┬────────┐
│編號│戶  名│開戶時間│  金融機構      │  帳       號   │
├──┼───┼────┼────────┼────────┤
│ 1  │丙○○│93.08.05│臺灣郵政股份有限│0000000-0000000 │
│    │      │        │公司新莊中港郵局│號              │
├──┼───┼────┼────────┼────────┤
│ 2  │丙○○│93.07.13│華南商業銀行泰山│000000000000號  │
│    │      │        │分行            │                │
└──┴───┴────┴────────┴────────┘
